臺灣高雄地方法院刑事判決
110年度審訴字第408號
公  訴  人  臺灣高雄地方檢察署檢察官
被      告  陳威德



                 （現於法務部矯正署高雄第二監獄執行中）
上列被告因詐欺案件，經檢察官提起公訴（110年度偵字第2011
號、110年度偵字第6869號），因被告於準備程序進行中，就被
訴事實為有罪之陳述，經受命法官告知簡式審判程序之旨，聽取
當事人意見後，由本院合議庭裁定由受命法官獨任依簡式審判程
序審理，本院判決如下：
    主  文
丁○○犯如附表編號一至三所示之罪，各處如附表編號一至三所示
「宣告刑」及「沒收」。應執行有期徒刑壹年陸月。
    事  實
一、丁○○使用化名「王耀信」，於民國109年12月間，加入真實
    姓名年籍不詳、暱稱「林文沖」、「西瓜」及其他詐欺集團
    成員成年人（無證據證明渠等為未成年之人）所組成之詐欺
    集團（下稱本案詐欺集團）。由不知情的陳慧真提供其所申
    辦之帳戶，並提領被害人遭本案詐欺集團所匯入之詐欺款項
    （所涉加重詐欺部分，另經檢察官為不起訴處分確定），丁○○則擔任向陳慧真收取詐欺款項，並上繳予本案詐欺集團高
    層（俗稱「收水」）之工作。
二、丁○○與本案詐欺集團成年成員，共同意圖為自己不法所有，
    基於三人以上共同犯詐欺取財，及掩飾、隱匿詐欺犯罪所得
    之來源、去向及所在而洗錢之犯意聯絡（起訴書漏載洗錢犯
    意，應予補充），由陳慧真於109年12月24日某時許，將其
    所申辦之如附表編號1至3所示之「匯入帳戶之銀行、帳號」
    提供予本案詐欺集團。嗣由真實姓名、年籍不詳之本案詐欺
    集團成年成員於如附表編號1至3所示「詐騙手法」，詐騙如
    附表編號1至3所示之人，致渠等陷於錯誤後，依指示將如附
    表編號1至3所示之「匯款金額」匯款至如附表編號1至3所示
    之帳戶內。再由「林文沖」指示陳慧真，於如附表編號1至3
    所示受騙經過之「提款時間」，提領如附表編號1至3所示金
    額款項得手。　　
三、陳慧真復依「林文沖」之指示，將如附表編號2、3所提領之
    款項，扣除新臺幣（下同）5000元之報酬後，於109年12月2
    9日14時12分許（起訴書記載為14時13分，應予更正），在
    新北市土城區青雲路483巷口將61萬5000元交予丁○○，另將
    如附表編號1所提領之款項，於同（29）日15時38分許，在
    新北市○○區○○路00巷00號將48萬6000元交予丁○○（起訴書記
    載為48萬元，應予更正）。丁○○則依「西瓜」之指示，扣除
    2000元之報酬後，於109年12月29日19時許在高鐵板橋站外
    ，將其餘款項上繳予本案詐欺集團某成年成員收取，其以此
    方式製造資金斷點，而將詐欺贓款置於詐欺集團實質控制並
    掩飾、隱匿詐騙所得贓款之去向及所在。嗣如附表編號1至3
    所示之人發覺受騙而報警處理，經警調閱監視錄影畫面，始
    查悉上情。
四、案經乙○○、丙○○、戊○○訴由高雄市政府警察局苓雅分局、新
    北市政府警察局土城分局報告臺灣高雄地方檢察署檢察官偵
    查起訴。
    理  由
壹、證據能力：
　　本件被告丁○○所犯均係死刑、無期徒刑、最輕本刑為3年以
    上有期徒刑以外之罪，其於準備程序中就被訴事實為有罪之
    陳述，經法官告知簡式審判程序之旨，並聽取公訴人及被告
    之意見後，本院依刑事訴訟法第273條之1第1項之規定，裁
    定進行簡式審判程序。又本件係依前條規定行簡式審判程序
    ，其證據調查依同法第273條之2所定原不受審判外陳述排除
    之限制；且檢察官及被告均對於卷內各項證據亦不爭執證據
    能力，復無事證顯示有何違法取得或類此瑕疵之情，故卷內
    所列各項證據，自均有證據能力，合先敘明。
貳、認定犯罪事實所憑證據：
    上揭犯罪事實，業據被告丁○○於本院審理時坦承不諱（見下
    稱本院卷第349、369、373頁），核與如附表「證據名稱及
    出處」欄所示證人之證述情節大致相符，並有如附表「證據
    名稱及出處」欄所示之書證等件附卷可參，足認被告前開任
    意性自白與事實相符。從而，本案事證明確，被告前開犯行
    ，均堪認定，俱應予依法論科。
參、論罪科刑：
一、法律解釋：
　㈠按共同實施犯罪行為之人，在合同意思範圍以內，各自分擔
    犯罪行為之一部，相互利用他人之行為，以達其犯罪之目的
    者，即應對於全部所發生之結果，共同負責；故對於發生共
    同犯意以前其他共同正犯所為之行為，苟有就既成之條件加
    以利用而繼續共同實行犯罪之意思，則該行為即在共同意思
    範圍以內，應共同負責。而一般詐欺集團之犯罪型態及模式
    ，自收集被害人個人資料、收集人頭帳戶、修改來電號碼、
    以撥打電話等方式實行詐欺、指示被害人交付提款卡及存摺
    、提領詐得款項、收取贓款、分贓等各階段，乃須由多人縝
    密分工方能完成之集團性犯罪，倘其中有任一環節脫落，顯
    將無法順遂達成詐欺集團詐欺取財之結果。經查，被告丁○○
    加入本案詐欺集團後，擔任收款車手，其主觀上對該詐欺集
    團呈現細密之多人分工模式及彼此扮演不同角色、分擔相異
    工作應有所認知。是被告丁○○按照詐欺集團成員指示收取現
    金，再將現金交給本案詐欺集團之其他成年成員，堪認被告
    丁○○與所屬詐欺集團間係在合同意思範圍內，各自分擔犯罪
    行為之一部，並相互利用他人行為，以達犯罪目的，揆諸前
    開說明，被告丁○○自應就其各自所參與犯行，對於全部所發
    生結果共同負責。
  ㈡又行為人對犯特定犯罪所得之財物或利益作直接使用或消費
    之處分行為，或僅將自己犯罪所得財物交予其他共同正犯，
    祇屬犯罪後處分贓物之行為，非本條例所規範之洗錢行為，
    惟依洗錢防制法之新法規定，倘行為人意圖掩飾或隱匿特定
    犯罪所得來源，而將特定犯罪所得直接消費處分，甚或交予
    其他共同正犯，而由共同正犯以虛假交易外觀掩飾不法金流
    移動，即難認單純犯罪後處分贓物之行為，應仍構成洗錢防
    制法第2條第1或2款之洗錢行為（最高法院108年度台上字第
    1744號判決意旨參照）。又按刑法第339條第1項詐欺取財罪
    及第339條之4第1項之加重詐欺取財罪，各屬洗錢防制法第3
    條第1款、第2款所定之特定犯罪。依洗錢防制法第2條之規
    定：「本法所稱洗錢，指下列行為：一、意圖掩飾或隱匿特
    定犯罪所得來源，或使他人逃避刑事追訴，而移轉或變更特
    定犯罪所得。二、掩飾或隱匿特定犯罪所得之本質、來源、
    去向、所在、所有權、處分權或其他權益者。三、收受、持
    有或使用他人之特定犯罪所得。」；倘行為人意圖掩飾或隱
    匿特定犯罪所得來源，而將特定犯罪所得直接消費處分，甚
    或交予其他共同正犯，而由共同正犯以虛假交易外觀掩飾不
    法金流移動，即難認單純犯罪後處分贓物之行為，仍應構成
    洗錢防制法第2條第1款、第2款之洗錢行為（最高法院108年
    度台上字第1744號判決意旨參照）。經查，如附表編號1至3
    所示之人匯款至如附表編號1至3所示帳戶後，本案詐欺集團
    內成年成員「林文沖」即通知陳慧真進行提款，並指示其將
    提領所得交付被告丁○○後再繳交上層，其行為已然製造金流
    斷點，並將致無從追查詐欺所得款項之流向。被告丁○○既與
    上開詐欺集團成員為共同正犯關係，可認被告丁○○之所為亦
    構成洗錢行為。
二、論罪：　　
　　是核被告如附表編號1至3所為，均係犯刑法第339條之4第1
    項第2款之三人以上共同犯詐欺取財罪、洗錢防制法第14條
    第1項之一般洗錢罪。公訴意旨認被告僅涉犯刑法第339條之
    4第1項第2款之三人以上共同犯詐欺取財罪嫌，尚有未合，
    惟因基本社會事實同一，並經本院當庭就被告所為另涉犯洗
    錢防制法第14條第1 項之一般洗錢罪嫌一情為權利告知，而
    無礙於被告防禦權之行使後，爰依刑事訴訟法第300 條規定
    ，變更起訴法條予以審理。
三、共同正犯：
    按詐欺集團成員，以分工合作之方式，各自分擔犯罪行為之
    一部，相互利用他人之行為，以達詐欺取財之目的，即應負
    共同正犯責任，不必每一階段犯行均經參與，且犯意之聯絡
    ，亦不以直接發生者為限，其有間接之聯絡者，亦屬之。經
    查：被告擔任收款車手工作，集團分工模式已如前述，被告
    除取得不法報酬，亦將提領詐得款項提交付予本案詐欺集團
    內其他成年成員，可見被告所為乃本案詐欺集團犯罪計畫不
    可或缺之重要環節，被告自應就其所參與本案犯行所生之全
    部犯罪結果共同負責。是以被告與「林文沖」、「西瓜」及
    本案詐欺集團其他成年成員，就本案犯行間，具有犯意聯絡
    及行為分擔，應分別論以共同正犯。
四、罪數：
  ㈠被告所犯如附表編號1至3所示加重詐欺取財、一般洗錢等犯
    行，各有部分合致，且犯罪目的單一，依一般社會通念，自
    應評價為一罪方符合刑罰公平原則，應依刑法第55條想像競
    合犯之規定，均從其中法定刑較重之加重詐欺罪處斷。
  ㈡被告就附表編號1至3所示之各次犯行間，犯意各別，行為互
    殊，應予分論併罰。
五、按想像競合犯之處斷刑，本質上係「刑之合併」。其所謂從
    一重處斷，乃將想像競合犯組成之評價上數罪，合併為科刑
    一罪，其所對應之刑罰，亦合併其評價上數罪之數法定刑，
    而為一個處斷刑。易言之，想像競合犯侵害數法益者皆成立
    犯罪，論罪時必須輕、重罪併舉論述，同時宣告所犯各罪名
    ，包括各罪有無加重、減免其刑之情形，亦應說明論列，量
    刑時併衡酌輕罪部分量刑事由，評價始為充足，然後依刑法
    第55條前段規定「從一重處斷」，非謂對於其餘各罪可置而
    不論。因此，法院決定處斷刑時，雖以其中最重罪名之法定
    刑，做為裁量之準據，惟於裁量其輕重時，仍應將輕罪合併
    評價在內（最高法院108 年度臺上字第4405號、第4408號刑
    事判決意旨參照）。洗錢防制法第16條第2 項則規定：「犯
    前2 條之罪，在偵查或審判中自白者，減輕其刑」。查被告
    丁○○就其所犯洗錢防制法，於本院審理時自白不諱，是就上
    開被告此部分所犯，均應減輕其刑，又上開被告就上開犯行
    均係從一重論處加重詐欺取財罪，是其此部分想像競合輕罪
    得減刑部分，本院於依照刑法第57條量刑時，將併予審酌。
六、量刑：
    爰審酌被告正值青壯之年，四肢健全而有謀生能力，卻不思
    以正當方法賺取所需，竟貪圖不法利益，心存僥倖而加入本
    案詐欺犯罪組織，擔任收取詐欺款項之收水工作，無視政府
    一再宣示掃蕩詐欺集團之決心，造成被害人等財產損失，至
    今未能稍加填補被害人所受之損害，實值非難。惟念被告坦
    承犯行，犯後態度尚可，暨參酌其犯罪之動機、目的、手段
    ，並考量其自陳之智識程度及家庭生活經濟狀況等一切情狀
    （涉及被告隱私，不予揭露，詳見本院卷第375頁），分別
    量處如附表編號1至3宣告刑欄所示之刑，並定其應執行之刑
    如主文所示，以資懲儆。
肆、沒收部分：
一、按犯罪所得，屬於犯罪行為人者，沒收之。前二項之沒收，
    於全部或一部不能沒收或不宜執行沒收時，追徵其價額，刑
    法第38條之1第1項前段、第3項定有明文。然而，於集團性
    犯罪，各成員間有無不法所得，未必相同，若分配較少甚至
    未受分配之人，仍就全部犯罪所得負沒收或追徵之責，勢必
    超過個人所得之剝奪，無異代替其他參與者承擔責任。因此
    ，犯罪所得之沒收，應就各人「實際分得」或「有事實上處
    分權限」之犯罪所得宣告沒收。洗錢防制法第18條第1項前
    段另規定：「犯第14條之罪，其所移轉、變更、掩飾、隱匿
    、收受、取得、持有、使用之財物或財產上利益，沒收之」
    。但實務上對於共同正犯之犯罪所得宣告沒收，既以各人實
    際取得或有事實上處分權者為限，本於法律解釋一致性之原
    則，對上述條文亦應為相同解釋。況且上述條文既未規定「
    不問屬於犯罪行為人與否，均予沒收」，在立法體例上即難
    以認為刑法第38條之1第1項之特別規定，仍應依上述說明，
    只就各人實際取得或有事實上處分權之犯罪所得宣告沒收。
    若共同正犯成員因未受分配、尚未分配，或對不法所得並無
    事實上處分權限，即不應宣告沒收。經查：
 ㈠被告於如附表編號1至3因擔任第二線收款工作而犯本案之加重
   詐欺取財罪，自陳所獲取不法報酬為2,000元（見本院卷第37
   3頁），依各被害人匯入款項金額比例計算後之數額（均計算
   至個位數，四捨五入），核屬其犯罪所得且未扣案，仍應依
   上開規定，於其所犯如附表編號1至3所示各次該加重詐欺取
   財罪之主文內分別宣告沒收，並於全部或一部不能沒收或不
   宜執行沒收時，均追徵其價額。
 ㈡上開宣告多數沒收者，依刑法第40條之2第1項規定，諭知併執
   行之，附此敘明。
 ㈢被告擔任車手收取之款項，均已交回詐欺集團成員而非由支配
   ，故就詐欺集團之犯罪所得，無庸對被告宣告沒收，併此敘
   明。
二、又宣告沒收之物，應與本案論罪科刑之事實有關，依法應沒
    收或得沒收之物為限，如與本案之犯罪事實無關，雖係於本
    案以外之其他犯罪事實，經論罪科刑時，應沒收或得沒收之
    物，亦僅得於該他案宣告沒收，而不得於本案併予宣告沒收
    （最高法院98年度台上字第4072號判決意旨參照）。查扣案
    之忠訓國際股份有限公司「委託代付業務合約書」1紙，無
    證據證明與被告本案加重詐欺、洗錢罪之犯行具有直接關聯
    性，依前揭意旨，爰不予宣告沒收。
據上論斷，應依刑事訴訟法第273條之1第1項、第284條之1、第
299條第1項前段、第300條，判決如主文。
本案經檢察官甲○○提起公訴，檢察官呂乾坤到庭執行職務。
中　　華　　民　　國　　111 　年　　4 　　月　　20　　日
                  刑事第五庭    法　官  施君蓉
以上正本證明與原本無異。
如不服本判決應於收受送達後20日內向本院提出上訴書狀，並應
敘述具體理由；如未敘述上訴理由者，應於上訴期間屆滿後20日
內向本院補提理由書（均須按他造當事人之人數附繕本）「切勿
逕送上級法院」。
因疫情而遲誤不變期間，得向法院聲請回復原狀。
中　　華　　民　　國　　111 　年　　4 　　月　　20　　日
                                書記官  陳建志
【附錄本判決論罪科刑法條】
中華民國刑法第339條之4
犯第339 條詐欺罪而有下列情形之一者，處1 年以上7 年以下有
期徒刑，得併科1 百萬元以下罰金：
一、冒用政府機關或公務員名義犯之。
二、三人以上共同犯之。
三、以廣播電視、電子通訊、網際網路或其他媒體等傳播工具，
    對公眾散布而犯之。
前項之未遂犯罰之。

洗錢防制法第14條第1 項
有第2 條各款所列洗錢行為者，處7 年以下有期徒刑，併科新臺
幣5 百萬元以下罰金。　　　　　　　　　　　　　　　　
附表
編號 被害人 受騙經過 匯款金額（新臺幣） 匯入帳戶之銀行、帳號 證據名稱及出處 宣告刑 沒收 1 乙○○ 本案詐騙集團成年成員於109年12月29日11時10分去電乙○○，佯裝其友人，請求加入LINE好友後，稱有急事要借錢云云，致乙○○陷於錯誤而依指示匯款至右揭帳戶內。嗣由陳慧真於109年12月29日15時25分許至聯邦銀行金城分行臨櫃提領38萬6000元（起訴書記載為15時26分許，應予更正），再於同日15時27分至29分許至同一分行ATM依次提領3萬元、3萬元、3萬元、1萬元（起訴書漏載時間，應予補充）。 48萬6000元 聯邦銀行 000-000000000000 1.證人陳慧真於警詢時及偵查中之證述（警卷第51至57頁、偵二卷第23至25頁） 2.證人即告訴人乙○○於警詢時之證述（警卷第89至91頁） 3.證人陳慧真臨櫃提款、將款項交給被告之監視器畫面、證人陳慧真與詐騙集團成年成員「林文沖」 之LINE對話截圖、被告以「王耀信」名義手寫交給證人陳慧真之收款條（警卷第9至17、63至69、109頁） 4.內政部警政署  反詐騙諮詢專線紀錄表、受理詐騙帳戶通報警示簡便格式表、日盛銀行匯款申請書收執聯（警卷第99、111、113頁） 5.證人陳慧真左列帳戶之存摺影本及交易明細（警卷第71至75頁、偵二卷第41頁） 6.被告提供之忠訓國際股份有限公司「委託代付業務合約書」（偵一卷第267頁） 丁○○犯三人以上共同詐欺取財罪，處有期徒刑壹年肆月。 未扣案犯罪所得新臺幣捌佰柒拾玖元沒收，於全部或一部不能沒收或不宜執行沒收時，追徵其價額。 2 丙○○  註： 委由梁文漢報案提告 某詐騙集團成年成員於109年12月27日14時許使用LINE發訊給丙○○，佯裝其姪子稱有急事要借錢云云，致丙○○陷於錯誤而依其指示操作ATM匯款至右揭帳戶內。嗣由陳慧真於109年12月29日11時許至台灣銀行土城分行臨櫃提領20萬元（起訴書記載為11時3分許，應予更正），再於同日13時43分至46分許至同一分行ATM依次提領3萬元、3萬元、3萬元、1萬元（起訴書漏載時間，應予補充）。 第一筆匯款 10萬元 台灣銀行 000-000000000000 1.證人陳慧真於警詢時及偵查中之證述（警卷第51至57頁、偵二卷第23至25頁） 2.證人即告訴代理人梁文漢於警詢時之證述（偵一卷第133至136頁） 3.證人陳慧真臨櫃提款、將款項交給被告之監視器畫面、證人陳慧真與詐騙集團成年成員「林文沖」 之LINE對話截圖、被告以「王耀信」名義手寫交給證人陳慧真之收款條（警卷第9至17、63至69頁） 4.內政部警政署  反詐騙諮詢專線紀錄表、受理詐騙帳戶通報警示簡便格式表、臺外幣交易明細查詢（偵一卷第137、151、153頁） 5.證人陳慧真左列帳戶之存摺影本及交易明細（警卷第77至79頁、偵二卷第31頁） 6.被告提供之忠訓國際股份有限公司「委託代付業務合約書」（偵一卷第267頁）  丁○○犯三人以上共同詐欺取財罪，處有期徒刑壹年參月。 未扣案犯罪所得新臺幣伍佰肆拾貳元沒收，於全部或一部不能沒收或不宜執行沒收時，追徵其價額。    第二筆匯款 10萬元 台灣銀行 000-000000000000       第三筆匯款 5萬元 台灣銀行 000-000000000000       第四筆匯款 5萬元 台灣銀行 000-000000000000    3 戊○○ 某詐騙集團成年成員於109年12月28日20時57分去電左列被害人，佯裝其姪子，請求加入LINE好友後，稱有急事要借錢云云，致左列被害人陷於錯誤而依其指示匯款至右揭帳戶內。嗣由陳慧真於109年12月29日12時25分許至土城郵局臨櫃領出32萬元（起訴書記載為12時28分許，應予更正）。 32萬元 中華郵政 000-00000000000000 1.證人陳慧真於警詢時及偵查中之證述（警卷第51至57頁、偵二卷第23至25頁） 2.證人即告訴人戊○○於警詢時之證述（偵一卷第171至173頁） 3.證人陳慧真臨櫃提款、將款項交給被告之監視器畫面、證人陳慧真與詐騙集團成年成員「林文沖」 之LINE對話截圖、被告以「王耀信」名義手寫交給證人陳慧真之收款條（警卷第9至17、63至69頁） 4.元長鄉農會匯款申請書（偵一卷第175頁） 5.證人陳慧真左列帳戶之存摺影本及交易明細（警卷第81至85頁、偵二卷第31頁） 6.被告提供之忠訓國際股份有限公司「委託代付業務合約書」（偵一卷第267頁）  丁○○犯三人以上共同詐欺取財罪，處有期徒刑壹年參月。 未扣案犯罪所得新臺幣伍佰柒拾玖元沒收，於全部或一部不能沒收或不宜執行沒收時，追徵其價額。